【裁判字號】    98,訴,1396
【裁判日期】    990608
【裁判案由】    返還土地
【裁判全文】
臺灣臺南地方法院民事判決              98年度訴字第1396號
原      告  行政院農業委員會林務局嘉義林區管理處
法定代理人  乙○○
訴訟代理人  奚淑芳律師
複代理人    張雯峰律師
被      告  甲○○
上列當事人間請求返還土地事件，經本院於民國99年5月25日言
詞辯論終結，判決如下：
    主  文
被告應將坐落台南縣南化鄉○○○○段三０八地號土地上如附圖
代號Ａ部分，面積四五六七七點一二平方公尺土地、代號Ｄ部分
，面積二七六二點八八平方公尺土地，及台南縣南化鄉○○○○
段三０九地號土地上如附圖代號Ｂ部分，面積一四○點六六平方
公尺土地、代號Ｃ部分，面積一○六五八點四七平方公尺土地，
其上之梅樹等樹木除去，將土地交還原告。
被告應給付原告新台幣捌萬捌仟壹佰捌拾捌元，及自民國九十九
年五月二十五日起至清償日止，按週年利率百分之五計算之利息
。
原告其餘之訴駁回。
訴訟費用新台幣壹拾肆萬參仟壹佰柒拾元由被告負擔。
本判決原告勝訴部分，於原告以新臺幣貳佰柒拾陸萬元供擔保後
，得假執行。但被告如於執行標的物拍定、變賣前，以新臺幣捌
佰貳拾玖萬仟肆佰柒拾捌元為原告預供擔保後，得免為假執行
。
原告其餘假執行之聲請駁回。
    事實及理由
壹、程序方面：
    按訴狀送達後，原告不得將原訴變更或追加他訴，但請求之
    基礎事實同一者，不在此限；又被告於訴之變更或追加無異
    議，而為本案之言詞辯論者，視為同意變更或追加；又不變
    更訴訟標的，而補充或更正事實上或法律上之陳述者，非為
    訴之變更或追加，民事訴訟法第256條定有明文。民事訴訟
    法第255條第1項第2款、第255條第2項、第256條分別定有明
    文。本件原告起訴時原請求：1.被告應將坐落台南縣南化鄉
    ○○○○段308、309地號土地如附圖所示範圍之樹木除去(
    詳以實測為準)，將土地返還予原告。2.被告應給付原告新
    台幣（下同）523,500元，及自起訴狀繕本送達之翌日起至
    清償之日止，按年息百分之五計算之法定利息。3.訴訟費用
    由被告等共同負擔。4.原告願供擔保請准予宣告假執行。嗣
    於民國99年5月25日言詞辯論期日時，將訴之聲明變更為：
    1.被告應將坐落於台南縣南化鄉○○○○段308、309地號，
    如台南縣玉井地政事務所98年12月30日玉土測字65900號複
    丈成果圖所示，A部份、面積45,677.12平方公尺，B部份、
    面積140.66平方公尺，C部份、10,658.47平方公尺，D部份
    、2,762.88平方公尺之土地，其上之梅樹等樹木除去，並將
    土地返還予原告。2.被告應給付原告888,586元，及自民國
    99年5月25日起，至清償日止，按年息百分之五計算之利息
    。3.訴訟費用由被告負擔。4.原告願供擔保請准予宣告假執
    行（見本院卷第51頁）。上開訴之變更，就請求交還面積範
    圍部分，係屬更正事實上陳述，其請求基礎事實與原請求相
    同；就請求相當租金之不當得利部分，核屬擴張應受判決事
    項之聲明；就捨棄遲延利息部分，核屬減縮應受判決事項之
    聲明。且被告對於上開訴之變更並無異議，與上開規定相符
    ，應予准許，合先敘明。
貳、實體方面：
一、原告主張：
（一）緣台南縣南化鄉○○○○段308、309地號土地為行政院農
      業委員會林務局所有，原告為其下轄受託管理之機關，此
      有土地登記簿謄本為據。被告甲○○未經許可並無合法占
      有之權源，竟於民國58年間，在上開土地，原為玉井事業
      區第77林班內，擅自竊占國有林地，並在其上種植梅樹等
      農作物，整地面積約3.49公頃。其後原告於98年2月17日
      發現被告丙○○在系爭土地範圍之內，在梅樹下新濫墾4
      處，座標分別為AI部分X：205394、Y：0000000；A2部分X
      ：205404，Y：0000000；A3部分X：205341、Y：0000000
      ；A4部分X：205352，Y：0000000，面積合計0.58公頃（
      詳以實測為準）。案經原告提起違反森林法之告訴，該案
      雖經臺灣台南地方法院檢察署因追訴權時效完成，以98年
      度偵字第10476號為不起訴處分，然系爭土地為原告所有
      ，且為被告甲○○擅自墾殖、整地，業經被告自承，故此
      新墾殖4處，係由被告無權占用。
（二）按民法第767條第1項前段，所有人對於無權占有或侵奪其
      所有物者，得請求返還之，對於防害其所有權者，得請求
      除去之。被告既無合法占有之權源，原告自得訴請將土地
      上之地上物除去，將土地返還予原告。再按民法第179 條
      前段，無法律上之原因而受利益，致他人受損害者，應返
      還其利益。又無權占有他人土地，可能獲得相當於租金之
      利益為社會通常之觀念，是被告占有系爭土地所得之利益
      ，相當於法定最高限額租金之數額。原告無權占用系爭土
      地已逾40年，系爭土地自93年以後之申報地價均為每平方
      公尺30元，原告爰依法請求其償還起訴前回溯5年相當於
      租金之不當得利888,586元，其計算為59,239.13㎡×30
      ×10％×5＝888,586元。
（三）爰聲明：
    1.被告應將坐落於台南縣南化鄉○○○○段308、309地號，
      如台南縣玉井地政事務所98年12月30日玉土測字65900號
      複丈成果圖所示，A部份、面積45,677.12平方公尺，B部
      份、面積140.66平方公尺，C部份、10,658.47平方公尺，
      D 部份、2,762.88平方公尺之土地，其上之梅樹等樹木除
      去，並將土地返還予原告。
    2.被告應給付原告新台幣888,586元，及自民國99年5月25
      日起，至清償日止，按年息百分之五計算之利息。
    3.訴訟費用由被告甲○○負擔。
    4.原告願供擔保請准予宣告假執行。
二、被告則以：
（一）伊40年前向他人購買使用土地之權利，當時都是口頭上約
      定。在系爭土地上種植梅子，現在不值錢，一斤只有3.5
      元，去年收成約2萬餘元；至於種植麻竹、樹林等，並沒
      有收成。去年因腳斷掉又中風，乃於約冬至時，將委託訴
      外人丙○○照顧梅樹，也讓丙○○種植蕃薯，後來被原告
      發現後，其等就沒有去收成了。
（二）爰聲明：駁回原告之訴。
三、得心證之理由：
    原告主張被告無權占用中華民國土地，可獲得相當於租金之
    利益，故原告依據民法第767條第1項前段規定請求除去地上
    物及返還土地，並依民法第179條關於不當得利返還請求權
    之法律關係，請求被告應給付起訴前五年相當租金之不當得
    利等語；被告則以前揭情詞資為抗辯。經查：
（一）按所有人對於無權占有其所有物者，得請求返還之，對於
      妨害其所有權者，得請求除去之，民法第767條前段定有
      明文；又以無權占有為原因，請求返還土地者，占有人對
      土地所有權存在之事實無爭執，而僅以非無權占有為抗辯
      者，土地所有權人對其土地被無權占有之事實無舉證責任
      ，占有人自應就其取得占有係有正當權源之事實證明之（
      最高法院85年度台上字第1120號裁判意旨參照）。
（二）原告主張系爭308、309地號土地為中華民國所有，由行政
      院農業委員會林務局所管理；而被告非所有權人，亦未曾
      向原告承租系爭308、309地號土地，竟占有使用其上如台
      南縣玉井地政事務所98年12月30日玉土測字65900號複丈
      成果圖所示，代號A部份，面積45,677.12平方公尺、B 部
      份，面積140.66平方公尺、C部份，10,658.47平方公尺、
      D部份，2,762.88平方公尺之土地栽種梅樹等作物等情，
      此有原告提出之土地登記謄本、玉井事業區第77林班濫墾
      地位置圖附卷可稽（本院卷第8、9、14頁），並有玉井事
      業區77林班濫墾位置圖、濫墾照片8張（附於嘉義縣政府
      市警局第二分局嘉市警二偵字第0980003366號刑案偵查卷
      宗），業經本院依職權調閱臺灣臺南地方法院檢察署98
      年度偵字第10476號違反森林法偵查卷宗查明。復經本院
      會同台南縣玉井地政事務所人員至現場勘驗無訛，並製有
      勘驗筆錄及複丈成果圖在卷足憑（見本院卷第34頁、36頁
      ），被告對此亦不爭執，堪可信為真實。雖被告抗辯稱系
      爭土地係伊40年前向他人購買使用土地之權利云云，然為
      原告所否認。且被告亦自承當初購買使用土地權利時，僅
      是與出賣人口頭約定，並未能提出積極證據，以證明占有
      系爭土地，有正當權源之事實，自無可採。原告主張被告
      無正當權源占用系爭土地，依民法第767條規定請求排除
      侵害及請求被告返還土地自為法之所許。至被告另辯稱：
      去年收成不高、生病將系爭土地由他人照顧、原告想將土
      地出賣與伊，其無錢購買等情，此與被告占用系爭土地乙
      節無涉，均無可採，併予敘明。
（三）按無法律上之原因而受利益，致他人受損害者，應返還其
      利益，民法第179條定有明文。又無權占有他人土地，可
      獲得相當於租金之利益，為社會通常之觀念，最高法院61
      年度台上字第1695號判例可資參照。次按，被告無合法之
      正當權源，占用系爭土地，獲有相當於租金之利益，致原
      告受有相當於租金之損害，原告主張依民法第179條規定
      ，請求被告給付相當於租金之損害，即屬有據。經查：
    1.本件原告主張被告占用系爭土地，系爭土地自93年以來之
      申報地價均為每平方公尺30元云云。然查系爭土地於93年
      度至95年度之申報地價每平方公尺均係29元，並非30元，
      96年度至98年度之申報地價每平方公尺均為30元等情，此
      有土地登記公務用謄本、地價公務用謄本、台南縣玉井地
      政事務所98年11月17日所地價字第0980004489號函、99年
      4月16日所地價字第0990001561號函在卷足憑（見本審卷
      第23、24頁；43、44頁）；而本件原告係於98年11月10日
      起訴，因此，其請求起訴前5年內相當租金之不當得利應
      自93年11月10日起至98年11月9日止，已如前述。準此，
      原告主張被告占用系爭土地，其申報地價自93年11月10日
      起至94年12月31日止，該部分應以29元為計算標準，逾29
      元部分，自無理由；另自95年1月1日起至98年11月9日止
      ，該部分以30元為計算標準，則應可認定。
    2.又按地租不得超過地價百分之八，約定地租或習慣地租超
      過地價百分之八者，應比照地價百分之八減定之，不及地
      價百分之八者，依其約定或習慣。前項地價指法定地價，
      未經依規定地價之地方，指最近三年之平均地價；又法定
      地價係指土地所有權人依土地法所申報之地價；再按公有
      土地以各該宗土地之公告地價為申報地價，免予申報，土
      地法第110條、148條及平均地權條例施行細則第21條分別
      定有明文。本件原告主張以系爭土地申報地價年息10％作
      為計算相當租金之損害標準云云。惟查，系爭土地為公有
      土地，其法定地價為申報地價，而依土地法第110條規定
      ，地租不得超過地價百分之八。再者，系爭土地位處台南
      縣南化鄉關山村深山中，由縣道179號再轉一車寬之產業
      道路後抵達，對外交通相當不便。而系爭土地目前種植梅
      樹，約有1,500棵，樹齡約30至40年間，梅樹間雜樹、雜
      草叢生等情，經本院勘驗無誤，有勘驗筆錄在卷可稽（見
      本院卷第34頁）。而被告自承，伊種植梅子每年收入僅2
      萬餘元，原告對此亦不爭執，應可認定為真實。故本院斟
      酌上情及參照土地法第110條規定，認原告主張以系爭土
      地申報地價年息10％作為計算相當租金之損害標準，即每
      年高達17萬餘元之損害金，實屬偏高。本院認應以系爭土
      地申報地價年息1％，即每年約1萬7千餘元，作為計算相
      當租金之損害標準為當。
    3.據上，原告所得請求之金額，依被告占用面積、申報地價
      、申報地價年息1％計算93年11月10日起至98年11月9日止
      相當於租金之不當得利，應為88,188元（計算式如附表所
      示）。
（四）綜上所述，被告無權占用系爭土地，原告本於物上請求權
      、不當得利之法律關係，請求被告除去地上物，交還系爭
      土地，並請求被告給付93年11月10日起至98年11月9日止
      之不當得利88,188元及自99年5月25日言詞辯論終結日起
      至清償日止，按週年利率百分之五計算之利息，為有理由
      ，應予准許，逾此之請求為無理由，應予駁回。
四、本件事證已臻明確，兩造其餘攻擊與防禦方法均與判決結果
    不生影響，不再一一論述，附此敘明。
五、按各當事人一部勝訴、一部敗訴者，其訴訟費用，由法院酌
    量情形，命兩造以比例分擔或命一造負擔，或命兩造各自負
    擔其支出之訴訟費用。法院為終局判決時，應依職權為訴訟
    費用之裁判；民事訴訟法第79條、第87條第1項分別定有明
    文。經核本件訴訟費用額為143 ,170元（即第一審裁判費
    83,170元、控制測量作業費60,000 元），而原告之請求一
    部有理由、一部無理由，爰依上開規定確定被告應負擔之訴
    訟費用如主文第4項所示；又原告陳明願供擔保，請求宣告
    假執行，原告勝訴部分核無不合，爰訂相當金額准許之，被
    告並依職權宣告免為假執行；原告敗訴部分則假執行之聲請
    失所依附，應予駁回。
六、據上論結，本件原告之訴，為一部有理由、一部無理由，依
    民事訴訟法第436條第2項、第79條、第87條第1項、第390條
    第2項、第392條第2項，判決如主文。
中    華    民    國    99    年    6     月    8     日
                  民事第二庭    法  官  張麗娟
以上正本係照原本作成。
如對本判決上訴，須於判決送達後20日內向本院提出上訴狀。
中    華    民    國    99    年    6     月    8     日
                                書記官  楊宗倫
┌────────────────────────────────────┐
│附表：                                                                  │
├───────┬──┬──────┬──┬─────┬───┬─────┤
│  占有期間    │公告│占用面積    │年息│月使用補償│日數/ │應繳金額（│
│              │地價│            │率  │金（角以下│月數  │角以下四捨│
│              │    │            │    │四捨五入，│      │五入，以下│
│              │    │            │    │以下同）  │      │同）      │
├───────┼──┼──────┼──┼─────┼───┼─────┤
│93年11月10日- │29元│59,239.13㎡ │ 1％│  1,432元 │21日  │  1002元  │
│93年11月30日  │    │            │    │          │      │          │
├───────┼──┼──────┼──┼─────┼───┼─────┤
│93年12月1日-  │29元│59,239.13㎡ │ 1％│  1,432元 │13月  │18,616元  │
│94年12月31日  │    │            │    │          │      │          │
├───────┼──┼──────┼──┼─────┼───┼─────┤
│95年1月1日-   │30元│59,239.13㎡ │ 1％│  1,481元 │46月  │68,126元  │
│98年10月31日  │    │            │    │          │      │          │
├───────┼──┼──────┼──┼─────┼───┼─────┤
│98年11月1日-  │30元│59,239.13㎡ │ 1％│  1,481元 │9 日  │   444元  │
│98年11月9日   │    │            │    │          │      │          │
├───────┴──┴──────┴──┴─────┴───┴─────┤
│共計：88,188元                                                          │
└────────────────────────────────────┘

司法院資訊處製作；財團法人民間司法改革基金會備份。
